Inventaris van het archief van de Koninklijke Landmacht: Generale Staf en daarbij gedeponeerde archieven, (1906) 1914-1940 (1941)
Nationaal Archief, Den Haag
Generale Staf Koninklijke Landmacht: Generale Staf en daarbij gedeponeerde archieven
Generale Staf Landmacht, 1914-1940 Generale Staf Landmacht
archiefvorming: 1914-1940
oudste stuk - jongste stuk: 1906-1941
D27058
1973 inventarisnummer(s); 62,40 meter
Normale geschreven, getypte en gedrukte documenten, geen bijzondere handschriften.
Nationaal Archief, Den Haag
Algemeene Reglements Commissie; Bureau Leger en Vlootpredikant in algemene dienst; Commissie Pantserautomobielen; Commissie Teruggave van Goederen die Duitse Krijgsgevangenen en Nederlandse en Duitse Burgers in Den Haag waren ontnomen; Commissie tot Reorganisatie van de Topografische Inrichting en de Militaire Verkenningen; Commissie voor de Reorganisatie van de Verbindingsdienst te Velde en in de Stellingen; Controle-officier te Budel; Directie Etappen en Verkeersdienst; Generale Staf; Hoofdofficier Luchtverdediging; Officier belast met het Toezicht op de Scheepvaart te St. Pieter; Opperbevelhebber van Land en Zeemacht; Telegraafcommissie; Zuiderzeecommissie voor Defensiebelangen
De Generale Staf (GS) ressorteerde onder de opperbevelhebber van de Land- en Zeemacht en was verantwoordelijk voor alle voorbereidingen die nodig waren voor de landsverdediging. In die hoedanigheid maakte men plannen voor de organisatie, mobilisatie, logistiek en strategie. Onder de Generale Staf viel de Militaire Inlichtingendienst en een technische afdeling, die zich bezig hield met bewapening, en met economische aspecten van de moderne oorlog. Het archief bevat materiaal over de verdedigingsvoorbereiding van Nederland in de jaren dertig van de 20e eeuw (aanschaf wapens, luchtverdediging), de mobilisatie (bijv. Vesting Holland, inundatierapporten, afvoer burgerbevolking, Grebbelinie, Peel-Raamstelling, Afsluitdijk, Den Helder, grensbewaking), inlichtingen (buitenland (o.m. de Duitse bewapening) en binnenland (antimilitarisme, NSB, Verdinaso)), stukken over mei 1940 (krijgsverrichtingen) en een beperkt aantal stukken over de verhouding met de Duitse bezetter (capitulatie, krijgsgevangenschap, contacten met de Duitse bezetter) in de eerste fase van de bezetting. Het archief bevat ook stukken van de Commissie inzake teruggave van goederen die Duitse krijgsgevangenen en in bewaring gestelde Duitse en Nederlandse burgers waren ontnomen. Tevens bevat dit archief stukken die opgemaakt of ontvangen zijn door het bureau SGIV en SGIIIC.
Archiefvorming
Geschiedenis van de archiefvormer
1. 1814 - 1914
De Generale Staf (voortaan: GS) werd opgericht bij Soeverein Besluit (voortaan: SB) van 11 maart 1814, nr. 6. In voornoemd SB wordt gesproken van een GS waarvan ook een Generaal-Kwartiermeester Staf deel uitmaakte. De instructie van de kwartiermeester-generaal werd vastgesteld op 18 februari 1815. Artikel 2 luidde:
"Hij bereidt in tijd van vrede operatiën voor welke zouden kunnen verondersteld worden in oorlogstijd plaats te vinden (...)"
In retrospectief kan de Generaal-Kwartiermeester Staf dus worden opgevat als de feitelijke rechtsvoorganger van de hedendaagse GS. De Generaal-Kwartiermeester Staf maakte deel uit van een, naar hedendaags inzicht, ruim uitgevallen GS. De toenmalige GS bestond namelijk uit alle opperofficieren en hun adjudanten. In 1816 kwam de Generaal-Kwartiermeester Staf los te staan van de GS.
Bij Koninklijk Besluit (voortaan: KB) van 29 augustus 1826, nr. 188 kwam een einde aan deze separatie. Vanaf deze datum was er sprake van één GS onder bevel van een chef van de GS (voortaan: CGS).
Literatuur over dit onderwerp: G.T. Campagne, Honderdvijftig jaar Generale Staf ('s-Gravenhage, 1964.), F. de Bas, Feestrede uitgesproken op 22 maart 1914 ter gelegenheid van het eeuwfeest van den Generalen Staf, W. Klinkert, Het Vaderland verdedigd / Plannen en opvattingen over de verdediging van Nederland 1874-1914 ('s-Gravenhage, 1992) pag. 59-65, 307-314, W.G.F. Snijders, De geboorte van de thans vijftig jaar oude Afdeeling "Generale Staf" z.p., z.j.
Tot de taken van de GS behoorden:
verenigde werkzaamheden tot nog toe opgedragen aan de generaalkwartiermeester en de adjudant-generaal
adjudantendienst
arbeid met betrekking tot de militaire gesteldheid van de staat
het vergaren van inlichtingen
de verdediging van het land
voorbereiding van maatregelen en operaties
topografie (Topografisch bureau onder commando CGS)
Campagne, honderdvijftig jaar, 28.
Bij KB van 8 augustus 1868, nr. 53 kreeg de GS een nieuw reglement. Met Pruisen in het achterhoofd als lichtend voorbeeld werden oorlogvoorbereiding in vredestijd en scholing belangrijke taken van de GS. Praktisch leidde dit ertoe dat de GS als adviesorgaan van de minister ging functioneren bij de uitvoering van de landsverdediging.
In 1877 werd het departement van Oorlog in acht afdelingen gesplitst, waaronder één afdeling GS. Deze afdeling werd de verbindingsschakel tussen de minister en de GS. Afdelingshoofd van deze afdeling werd de CGS. Tengevolge hiervan nam de invloed van de GS bij de minister toe. Reeds in 1880 kwam aan de dubbelfunctie van de CGS een einde. De leiding van de tweede afdeling (GS) van het ministerie werd overgedragen aan een officier van de GS. Hierdoor verdween de invloed van de GS op de minister echter niet geheel.
Bij KB van 29 april 1880, nr. 27 werd de instructie van de CGS vastgesteld. Deze werd gewijzigd bij KB van 25 februari 1895, nr. 15 en bij KB van 7 augustus 1908, nr. 44. Volgens de instructie, vastgesteld in 1908 had de CGS van vrede onder zijn bevel:
de souschef van de GS
het hem toegevoegde personeel
de directeur Militaire Verkenningen (deze hield zich bezig met terreinopmetingen)
directeur Topografische Inrichting (vervaardiging van kaarten)
directeur Rijkspostduivendienst (deze dienst zorgde ervoor dat zonodig kon worden beschikt over het materieel en de duiven voor bestaande dan wel in oorlogstijd op te richten stations en sloot overeenkomsten met duivenhouders. Ook regelde hij oefenvluchten.)
directeur Krijgsgeschiedkundig Archief GS (opgericht 1891)
overige officieren GS.
In deze instructie werd tevens het takenpakket van de CGS duidelijk geschetst. Hij was verantwoordelijk voor de scholing van officieren van zijn dienstvak, voor de mobilisatie- en oorlogsvoorbereiding en deed voorstellen aan de minister van Oorlog over de sterkte en organisatie van de strijdkrachten. Verder luidde artikel 19 van de instructie van de CGS: "Bij mobilisatie treedt de chef van de GS op als chef van den staf bij het algemeen hoofdkwartier."
De organisatie van het Algemeen Hoofdkwartier (voortaan: AHK) werd vastgesteld bij KB van 19 juni 1911, nr. 61
Algemeen Rijksarchief, Tweede afdeling (voortaan: ARA II) Het archief van het kabinet der Koningin, inv. Nr. 5697. Receuil Militair bevattende de wetten, besluiten en orders, betreffende de Koninklijke Nederlandsche landmacht ('s-Gravenhage, 1912) 423.
In deze organisatie stond de Opperbevelhebber van Land- en Zeemacht (voortaan: OLZ) aan het hoofd van een afdeling A, die zich bezig hield met strategie en aanvoering, afdeling B, beheer Landmacht en afdeling C, beheer Zeemacht. De afdeling A was onderverdeeld in een kabinet, een post- en telegraafkantoor, de generale staf, de marinestaf, de commandant van het hoofdkwartier, ordonnansen, een stafwacht en de administratie. Onder afdeling B vielen de infanterie, de bereden artillerie, de cavalerie, het remontewezen, de genie, de intendance, de vesting- artillerie, de marechaussee, de geneeskundige dienst, de veterinaire dienst en de directie der artillerie-inrichtingen. De afdeling beheer Zeemacht was op dezelfde wijze geregeld als in vredestijd.
Bij kabinetsaanschrijving van 24 december 1912 Litt. U 100 werd, onder andere, de oorlogsinstructie van de CGS vastgesteld door de minister van Oorlog. In 1913 werd bij de samenstelling van het hoofdkwartier, zoals die men tot dan toe geregeld had, een leemte gevoeld. De aan- en afvoer bij het leger en het hiertoe bestemde personeel was niet opgenomen in de organisatie van het hoofdkwartier. Daarom werd besloten een centraal orgaan, etappedirectie genaamd, in de oorlogsorganisatie op te nemen. Aan het hoofd zou de souschef van de GS komen te staan.
ARA II, het archief van het kabinet der Koningin, inv. nr. 5868. KB van 14 april 1913, nr. 48.
2. Mobilisatie, augustus 1914 - november 1919
2.1 Samenstelling van het AHK
Het AHK was in 1918 als volgt samengesteld:
Aan het hoofd stond de OLZ. Hij had de beschikking over enkele adjudanten van de landmacht.
In de periode 1914-1919 verzorgde de afdeling ontvangst, verzending en inschrijving van stukken (OVI)
Deze afdeling bestond waarschijnlijk alleen in de mobilisatieperiode 1914-1919
van het AHK de inschrijving en distributie van de stukken gericht aan de OLZ. Voor de taken, werkwijze en wetenswaardigheden OVI verwijzen we naar de geschiedenis van het Archiefbeheer, alinea 1.1 aldaar. De afdeling OVI werd vanaf 5 februari 1919 geleidelijk opgeheven.
Verder fungeerde op het hoofdkwartier korte tijd een hoofdofficier in algemeenen dienst.
Archief van de 3e divisie, jaren 1906-1917, omslag 1917 persoonlijk-vertrouwelijk. Zie ook: Inv. nr. 4, nrs. 3411, 3414, 3424 en 3435.In 1917 werd de functie "Hoofd-Officier in algemeenen dienst, toegevoegd aan den Minister van Oorlog en den OLZ" ingesteld. Volgens zijn instructie, (Vastgesteld bij Kabinetsaanschrijving van de minister van Oorlog van 29 mei 1917, IJ 68.) stond hij rechtstreeks onder bevel zowel van de minister van Oorlog als de OLZ. Hij werd onder meer belast met "(...) onderzoek naar bepaald omschreven aangelegenheden, waarbij het volgen van den gewonen hiërarchieken weg, in verband met den aard van het onderzoek naar bepaald omschreven aangelegenheden niet nodig is of tot tijdbesparing ongewenst is." Feitelijk was hij dus een verbindingsofficier. Deze functie werd bij circulaire van 24 oktober 1918 al weer opgeheven. (ARA II, het archief van de Marinestaf, inv. nr. 117) Dit hield rechtstreeks verband met een ministerswisseling in september van dat jaar bij het ministerie van Oorlog. De nieuwe dignitaris stelde blijkbaar geen belang in de betreffende functionaris.
Het AHK kende een hoofdverdeling in drie afdelingen, A, strategische aangelegenheden, aanvoering enzovoorts, afdeling B, beheer landmacht, en afdeling C, beheer Zeemacht. We zullen de organisatie van deze afdelingen nu achtereenvolgens behandelen.
Afdeling A:
Van de Afdeling A, strategische aangelegenheden, aanvoering maakte deel uit:
het kabinet, de persoonlijke staf van de opperbevelhebber en behandelde geheim-persoonlijke aangelegenheden (waaronder bijzondere bevorderingen, onderscheidingen enz.), voor zover hiertoe door de OLZ opdracht werd verstrekt, overleg met de regering en adjudantendienst bij de OLZ, krijgsraadzaken en personele zaken
Inv. nr. 997, Mobilisatieverslag II, hoofdstuk II C, Het algemeen hoofdkwartier.
het bureau archief en registratie
het telegraaf en telefoonkantoor
de generale staf, bestaande uit de CGS die een dubbelfunctie verrichte. Want de OLZ was bovendien CGS.
De souchef van de GS vervulde ook twee functies. Hij was tegelijkertijd directeur etappen en verkeerswezen (DEV). In deze functie had hij onder zijn ressort:
bureau buitengewoon militair vervoer
een lid van de Raad van Toezicht op de spoorwegdiensten
spoorwegafdeling
chef militaire telegraafdienst
(hoofd) ambtenaar telegrafie
inspecteur veldpost
bruggendepot en een of meer pontontreinen.
De CGS -gezien het voorgaande de facto de souschef- was in de oorlogsorganisatie, na de oprichting van het AHK ook belast met de bevelvoering over de Topografische Inrichting en de Rijkspostduivendienst.
In 1918 bestond de GS uit vijf afdelingen, aangeduid als GS I-V.
De eerste afdeling van de GS hield zich onder meer bezig met operaties, het veldleger, de territoriale troepen, handhaving van het militair gezag, de grens- en kustwachten en de landstorm.
Tot de taakgebieden van de afdeling GS II behoorden onder meer stellingen, marine en torpedoversperringen.
Campagne, Honderdvijftig jaar, 98.
GS III
H.A.C. Fabius, "De Inlichtingendienst bij den Generalen Staf". De Militaire Spectator 90 (1921) pag. 397-407. Zie ook F.A.C. Kluiters, De Nederlandse inlichtingen en veiligheidsdiensten ('s-Gravenhage, 1993) 177-191
was ook wel bekend onder de naam "kondschapdienst" of "inlichtingendienst". Over de oprichtingsdatum is de literatuur niet helemaal duidelijk. Dat die ergens rond 1914 moet liggen is wel zeker. De taak van dit onderdeel bestond tot 1918 uit het vergaren van buitenlandse militaire inlichtingen. In 1918 werd het takenpakket uitgebreid met het verzamelen van binnenlandse inlichtingen. In November 1918 werd GS III hierop ingedeeld in twee afdelingen (A en B), welke zich respectievelijk bezig hielden met het buitenland en het binnenland. Overigens verkrijgen en verwerken van gegevens inzake de stemming bij de landmacht en marine binnen Nederland. De civiele gegevensverzameling werd vanaf oktober 1919 overgenomen door het ministerie van Binnenlandse Zaken.
GS IV
Kluiters, Nederlandse inlichtingendiensten 192-193. Inv. nr. 997, hoofdstuk VI, D.
werd opgericht 1 augustus 1914. Aanvankelijk zouden de taken bestaan uit: het verstrekken van inlichtingen aan de pers (voorlichting) betreffende militaire maatregelen, het censureren van post, telefoon en media en volkenrecht. Geleidelijk aan werd het taken pakket uitgebreid met het uitoefenen van militair gezag, voornamelijk waar het de handhaving van de neutraliteit betrof, de bestrijding van smokkelhandel en grensincidenten, deserteurs, noodlandingen van buitenlandse vliegtuigen, internering, het transport van buitenlandse militairen, crypto-analyse en spionage.
Inv. nr. 866
Deze afdeling werd met ingang van 1 mei 1919 toegevoegd aan afdeling III als GS III C.
GS V, het bureau luchtvaart AHK. Aangezien de luchtvaartafdeling pas op 21 juli 1913 werd opgericht
KB van 16 april 1913, nr. 29 (legerorder 1913, 509)
kon deze afdeling nog niet in het KB van 14 april 1913, nr. 48, inzake de organisatie van het AHK worden opgenoemd. De precieze oprichtingsdatum van deze afdeling is niet bekend.
Tot de taken van de marinestaf behoorden onder meer de inrichting en voorbereiding van de landsverdediging, de bestudering van de organisatie van buitenlandse marine-instellingen, de inrichting en bewapening van schepen, vorderingen op het gebied van artillerie, torpedo's, vliegdienst, mijnen, pantsering machines en motoren en telegrafie. Hiertoe had hij onder zijn bevel de Militaire Kustwacht en de dienst draadloze telegrafie Marine.
ARA II, het archief van de Marinestaf, inv. nr. 117.
Ook de etappen-directie en de afdeling interneringen en de commandant van het hoofdkwartier (voortaan: C-AHK) maakten deel uit van de afdeling A. De commandant was in vredestijd belast met het voorbereiden van de legering, stalling en verpleging van het personeel en de paarden die tot het AHK behoorden. Hij stond onder bevel van de souschef van de GS.
De C-AHK had het rechtstreeks bevel over ordonnansen, de stafwacht en de administratie. Verder was hij belast met de handhaving van de tucht bij al het tot het AHK behorende personeel beneden de rang van officier. Hierover oefende hij het gezag in de hoedanigheid van korpscommandant.
Afdeling B:
De Afdeling B was de afdeling beheer Landmacht. Voor het hoofd van deze afdeling was geen oorlogsinstructie vastgesteld Tot de afdeling behoorden de inspecteurs van de verschillende wapens en dienstvakken.
De afdeling B bestond uit de volgende bureaus en afdelingen:
bureau infanterie: dit bureau van de inspecteur bestond uit het depots-bataljons infanteriebrigades en het depots landweer-infanterie
bureau cavalerie: onder leiding van de inspecteur viel het depots huzaren
bureau bereden artillerie
bureau vesting-artillerie: de inspecteur had onder zijn bevel of onder toezicht in de oorlogsorganisatie:
het depot regimenten vesting-artillerie,
het depot landweer-vesting-artillerie,
de commandant en het depotpersoneel van het korps torpedisten en het algemeen verdedigingspark
bureau genie
bureau marechaussee
bureau landstorm; dit bureau word opgericht met ingang van eind februari 1915 als onderdeel van het AHK
bureau militaire administratie
bureau geneeskundige dienst der landmacht
bureau veterinaire dienst
afdeling ontwikkeling en ontspanning van de gemobiliseerde troepen: deze afdeling werd opgericht juni 1915 en stond onder leiding van generaal-majoor P. Kleijnhens. Op 14 juni 1919 word de afdeling O.O. opgeheven
directie voor aanschaffing en verstrekking van artillerie-materiaal
remontewezen; de directeur had tevens onder bevel het landweer paardendepot
afdeling intendance
depot administratietroepen.
Zie voor een grafische weergave organigram 1.
Organigram 1:
In de oorspronkelijke opzet zou de afdeling als tussenpersoon tussen deze inspecteurs en de OLZ opereren. In de praktijk behandelde het hoofd van de afdeling echter voornamelijk verzoeken tot verlof.
Inv. nr. 253, brief van het hoofd afdeling B aan de OLZ van 4 oktober 1915, nr. A 3178.
Als hoofd van de afdeling B werd de inspecteur van het militair onderwijs aangewezen. Concluderend kan worden gesteld dat de hoofden van wapens en dienstvakken een dubbelfunctie vervulden tijdens de mobilisatie. Naast de functie van hoofd van een wapen waren zij tegelijkertijd hoofd van een afdeling van het AHK.
H.K. Hardenberg, "Opperbevelhebber en Algemeen Hoofdkwartier". De Militaire Spectator, 90 (1921) 389.
Afdeling C:
Afdeling C, beheer Zeemacht, bestond uit de marinestaf samen met de kustwacht.
L. Brouwer e.a., Tussen vloot en politiek. Een eeuw marinestaf 1886-1986 (Amsterdam, 1986) 25.
Het Bureau Militaire Watertransporten werd 13 februari 1919 opgericht en hield zich bezig met het internationaal militair demobilisatievervoer te water door Nederland na het sluiten van de wapenstilstand. De demobilisatie van de Ententelegers -gelegen in bezet Duits Rijngebied- vergde namelijk zoveel voorbereidingstijd dat dit de capaciteit van GS IV (dat eigenlijk met dit soort taken belast was) te boven ging. Het bureau ressorteerde onder de commandant van de bewakingsvaartuigen.
2.2 Bevelsbevoegdheid van de OLZ
De gezagsfunctie en verantwoordelijkheid van de OLZ werd in 1914 vastgelegd in een instructie.
Vastgesteld bij KB van 31 juli 1914, nr. 101. Zie ook: Enquêtecommissie regeringsbeleid 1940-1945. Verslag houdende de uitkomsten van het onderzoek. (Voortaan: Enquêtecommissie) Deel 1 a en b. Algemene inleiding/militair beleid 1939-1940. ('s-Gravenhage, 1949) Bijlage 1.
Volgens deze instructie had de OLZ -naast het personeel van het AHK- rechtstreeks onder zijn bevel:
Voor een organigram van het Algemeen Hoofdkwartier, 1914-1919 zie organigram 1.
de commandant van het Veldleger
de commandanten van eventueel buiten het verband van het veldleger zelfstandig optredende legerafdelingen en van alle c.q. nader op te richten legerformaties
de commandanten van stellingen en van afzonderlijke forten
de Nieuwe Hollandsche Waterlinie
de Stelling van Amsterdam
de Stelling van Hellevoetsluis
de Stelling van Willemstad
de Stelling van Den Helder
Deze stellingen en linies, welke onder eigen commandanten rechtstreeks onder de OLZ ressorteerde, waren in 1939 verdwenen. Alleen de stelling van Den Helder werd gehandhaafd. Hiervoor kwam in 1922 de Vesting Holland in de plaats. Deze werd gevormd door de voormalige stelling van Amsterdam, de Nieuwe Hollandse Waterlinie, de stelling van het Hollands Diep en het Volkerak en de stelling van de monden van de Maas en het Haringvliet. (C.A. de Bruijn en H.R. Reinders, Nederlandse Vestingen (Bussum, 1967) 60.)
de commandanten van zelfstandige korpsen van de landmacht
de commandant van de Marine en de directeur van 's Rijks werf te Willemsoord, de directeuren en commandanten der Marine te Amsterdam en Hellevoetsluis, evenals de commandanten van de schepen en vaartuigen van de marine welke niet gesteld zijn onder de bevelen van de directeuren en de commandanten van de marine
de commandant van de Koloniale Reserve (zie organigram 1).
De OLZ beschikte over alle strijdkrachten en strijdmiddelen, ook over de depots, opleidingen, internering; kortom het onderbrengen van de machtsmiddelen in één hand.
Discussie over de juistheid en gewenstheid van deze centralisatie in: Hardenberg "Opperbevel", 388-396.
Voorts oefende de OLZ het militair gezag uit, een en ander gebaseerd op de Oorlogswet van 23 mei 1899, Stb 128. In een buitengewone Staatscourant van 11 augustus 1914, nr. 186a werd dit ter kennis gebracht en werd ook de gehele of gedeeltelijke overdracht (delegatie) van deze bevoegdheid aan ondergeschikten geregeld. Bij KB van 2 november 1916 (Stb 128) werd de nadere vaststelling van de voorschriften ter uitvoering van de sedert gewijzigde wet van 23 mei 1899 opnieuw vastgesteld. Dit was nodig geworden nadat de Hoge Raad had uitgesproken, dat delegatie van de OLZ aan lagere commandanten onwettig was. Het KB van 22 januari 1904 (Stb. 10), waarin de instructie van de OLZ was vastgelegd, werd ingetrokken.
1918, nr. 808.
2.3 De geschiedenis van de OLZ
Bij afkondiging van de mobilisatie werd een OLZ benoemd. Bij KB van 31 juli 1914, nr. 100 werd de fungerende CGS luitenant-generaal (vanaf 9 augustus 1914: generaal) C.J. Snijders benoemd tot OLZ.
Deze benoeming werd bekendgemaakt door middel een publicatie in een buitengewone staatscourant d.d. 1 augustus 1914. (Campagne, Hondervijftig jaar, 95.)
Het was voor het eerst in de geschiedenis dat een niet-vorstelijk persoon deze positie bekleedde. Hij trad op 1 augustus 1914 daadwerkelijk in functie. Hij werd niet ontheven van zijn functie als chef van de GS zodat beide functies in één persoon verenigd werden. Dit bracht een observator tot de overweging dat "(...) de ambten van OLZ en Chef van de GS (...) die in aard en functie so verschillend zijn, (...) niet in een persoon vereenigd kunnen worden, zonder afbreuk te doen aan de waarborgen voor eene deugdelijke opperste bevelvoering.(...) De eene functie met haar kenmerkend wikkend en wegend en adviserend element, de andere functie, die den doorslag geeft en besluit tot de daad. De Chef van die GS, in eene officieele positie optredend naast den OLZ, (...) kan een tegenwicht en een waarborg zijn tegenover de verantwoordelijkheid van de regering."
Zie onder meer inv. nr. 881, hierin Waarnemingen bij de gemobiliseerde landmacht, Hoofdstuk II Opperbevel en generale staf.
De OLZ met zijn staf en de daaraan, ten behoeve van de bevelvoering en de dienst in die staf toegevoegde troepen vormden tezamen het AHK.
Leidraad voor de bevelvoering en dienst bij hoofd- en stafkwartieren (Breda, 1929) 2.
De taak van het AHK bestond uit de centrale leiding van het legerorganisme in al zijn onderdelen. Naast de OLZ met zijn adjudanten ordonnansofficieren was het AHK opgebouwd uit drie afdelingen, te weten strategische aangelegenheden, beheer landmacht en beheer zeemacht. Daarnaast stonden diverse organen rechtstreeks ter beschikking van de OLZ, maar ze maakten geen deel uit van het AHK. De sterkte van het AHK werd in 1911 vastgesteld op 468 personen.
Deze getallen zonder het personeel der afdeling Zeemacht, burgerpersoneel, personeel Etappenwezen en algemene verdedigingspark meegerekend, maar inclusief dat van de spoorwegafdeling. De organisatie van het Nederlandsche Leger./ Voordracht gehouden in de Vergaderingen der Staatscommissie van 30 mei en 21 juni 1911. ('s-Gravenhage, 1922) 24-25, 62. (CAD, Het archief van de Legercommissie, voorlopig inv. no. 89.)